---
title: "Reprezentatywność -- miary i przykłady"
author: "Maciej Beręsewicz"
format:
  html:
    embed-resources: true
    df-print: kable
    table-of-contents: true
execute:
  eval: true
  message: false
  warning: false
lang: pl
---

## Pakiety

```{r, eval = FALSE}
install.packages(c("ddi", "nonprobsvy", "cobalt", "WeightIt"))
```

```{r}
library(ddi)
library(nonprobsvy) ## tylko do wczytania danych jvs i admin
library(cobalt)
library(WeightIt)
```

# Data Defect Index (Meng 2018)

## Tożsamość Menga

Błąd estymacji ze źródła danych o liczebności $n$ z populacji o liczebności $N$ można rozłożyć na trzy składniki:

$$
\overline{G}_{n}-\overline{G}_{N}=\underbrace{\rho_{R, G}}_{\text{Jakość danych}} \times \underbrace{\sqrt{\frac{1-f}{f}}}_{\text{Ilość danych}} \times \underbrace{\sigma_{G}}_{\text{Złożoność problemu}},
$$

gdzie:

- $\rho_{R,G} = \text{Corr}(R_j, G_j)$ -- korelacja między zmienną indykatorową włączenia do próby $R$ a wartościami cechy $G$ (**data defect correlation**; ddc),
- $f = n/N$ -- odsetek w próbie,
- $\sigma_G$ -- odchylenie standardowe cechy $G$ w populacji.

**Data defect index** (ddi) to $\rho_{R,G}^2$.

## Wybory w USA 2016 (pakiet `ddi`)

Pakiet `ddi` zawiera zbiór danych `g2016` z wynikami wyborów prezydenckich 2016. Dane porównują oficjalne wyniki z szacunkami z *Cooperative Congressional Election Study* (CCES) -- dużego badania ankietowego ($n \approx 65$ tys.).

```{r}
data(g2016)
```

### Opis kolumn

| Kolumna | Opis |
|---------|------|
| `state`, `st` | Nazwa stanu (pełna i skrót) |
| `pct_djt_voters` | Oficjalny odsetek głosów na Trumpa (populacja, $\mu$) |
| `cces_pct_djt_vv` | Odsetek głosów na Trumpa w CCES wśród zweryfikowanych wyborców (próba, $\hat{\mu}$) |
| `votes_djt` | Łączna liczba głosów na Trumpa |
| `tot_votes` | Frekwencja -- łączna liczba oddanych głosów ($N$) |
| `cces_totdjt_vv` | Liczba zweryfikowanych wyborców Trumpa w CCES |
| `cces_n_vv` | Liczba zweryfikowanych wyborców w próbie CCES ($n$) |
| `vap` | Populacja w wieku wyborczym (*Voting Age Population*) |
| `vep` | Populacja uprawniona do głosowania (*Voting Eligible Population*) |

```{r}
head(g2016[, c("st", "pct_djt_voters", "cces_pct_djt_vv", "tot_votes", "cces_n_vv")])
```

### DDC dla całego USA

```{r}
rho <- ddc(
  mu    = 62984824 / 136639786,
  muhat = 12284 / 35829,
  N     = 136639786,
  n     = 35829
)
cat("ddc:", rho, "\nddi:", rho^2, "\n")
```

Interpretacja:

- **DDC** $\hat{\rho} \approx -0.004$ -- ujemna korelacja oznacza, że wyborcy Trumpa byli **niedoreprezentowani** w CCES (osoby głosujące na Trumpa miały niższe prawdopodobieństwo udziału w badaniu).
- **DDI** $\approx 1.5 \times 10^{-5}$ -- choć wygląda na znikomą wartość, przy populacji $N \approx 137$ mln nawet tak mała korelacja generuje istotny błąd. DDI jest kluczowym składnikiem rozkładu błędu średniokwadratowego: $\text{MSE} = \text{DDI} \times \frac{1-f}{f} \times \sigma_G^2$.

### DDC dla każdego stanu

```{r}
g2016$ddc <- with(g2016, ddc(
  mu    = pct_djt_voters,
  muhat = cces_pct_djt_vv,
  N     = tot_votes,
  n     = cces_n_vv
))
g2016$blad <- g2016$cces_pct_djt_vv - g2016$pct_djt_voters
summary(g2016$ddc)
```

Stany z największym $|\rho|$ (najgorsza jakość danych):

```{r}
top10 <- g2016[order(-abs(g2016$ddc)),
               c("st", "pct_djt_voters", "cces_pct_djt_vv", "blad", "ddc")]
top10[1:10, ]
```

### Wykresy

#### Oficjalny wynik vs. szacunek CCES

```{r, fig.width = 7, fig.height = 6}
par(mar = c(4.5, 4.5, 2, 1))
plot(g2016$pct_djt_voters, g2016$cces_pct_djt_vv,
     xlab = "Oficjalny odsetek głosów na Trumpa",
     ylab = "Szacunek CCES",
     pch = 19, col = adjustcolor("steelblue", 0.7),
     xlim = c(0, 1), ylim = c(0, 1),
     main = "Oficjalny wynik vs. CCES (2016)")
abline(0, 1, lty = 2, col = "red", lwd = 2)
text(g2016$pct_djt_voters[abs(g2016$blad) > 0.05],
     g2016$cces_pct_djt_vv[abs(g2016$blad) > 0.05],
     g2016$st[abs(g2016$blad) > 0.05],
     pos = 4, cex = 0.7)
legend("topleft", legend = "linia y = x", lty = 2, col = "red", lwd = 2)
```

Interpretacja: punkty poniżej linii $y = x$ oznaczają, że CCES **niedoszacowało** poparcie dla Trumpa w danym stanie. Większość stanów leży poniżej linii -- CCES systematycznie zaniżało poparcie dla Trumpa.

#### Błąd estymacji po stanach

```{r, fig.width = 8, fig.height = 5}
g2016_sorted <- g2016[order(g2016$blad), ]
par(mar = c(4.5, 5, 2, 1))
barplot(g2016_sorted$blad,
        names.arg = g2016_sorted$st,
        las = 2, cex.names = 0.6,
        col = ifelse(g2016_sorted$blad < 0, "steelblue", "coral"),
        ylab = "Błąd (CCES - oficjalny)",
        main = "Błąd estymacji CCES po stanach")
abline(h = 0, lwd = 1)
```

Interpretacja: niebieskie słupki (ujemne) -- CCES zaniżało poparcie Trumpa; koralowe (dodatnie) -- CCES zawyżało. Dominacja niebieskich słupków potwierdza systematyczne niedoszacowanie.

#### DDC po stanach

```{r, fig.width = 8, fig.height = 5}
g2016_sorted2 <- g2016[order(g2016$ddc), ]
par(mar = c(4.5, 5, 2, 1))
barplot(g2016_sorted2$ddc,
        names.arg = g2016_sorted2$st,
        las = 2, cex.names = 0.6,
        col = ifelse(g2016_sorted2$ddc < 0, "steelblue", "coral"),
        ylab = expression(hat(rho)[R*","*G]),
        main = "Data Defect Correlation po stanach")
abline(h = 0, lwd = 1)
```

Interpretacja: ujemne $\hat{\rho}_{R,G}$ oznacza, że wyborcy Trumpa byli niedoreprezentowani w próbie CCES. Im bardziej ujemna wartość, tym silniejsza autoselekcja w danym stanie.

#### Wielkość próby vs. błąd -- paradoks big data

Obliczmy statystykę $Z_n$ dla każdego stanu (jak u Menga, Fig. 7):

$$
Z_n = \frac{\hat{p} - p}{\sqrt{\hat{p}(1-\hat{p})/n}} = \sqrt{n} \cdot \sqrt{\frac{D_0 \rho_{R,G}^2}{1 - D_0 \rho_{R,G}^2}} \approx \sqrt{N - n} \cdot \rho_{R,G}
$$

Kluczowe przekształcenie: $\sqrt{n} \cdot \sqrt{D_0} = \sqrt{n \cdot \frac{N-n}{n}} = \sqrt{N-n}$, więc $Z_n$ zależy od wielkości **populacji** $N$, nie próby $n$. To jest **prawo wielkich populacji** Menga.

```{r, fig.width = 7, fig.height = 5}
g2016$z_n <- with(g2016, (cces_pct_djt_vv - pct_djt_voters) /
                    sqrt(cces_pct_djt_vv * (1 - cces_pct_djt_vv) / cces_n_vv))

par(mar = c(4.5, 4.5, 2, 1))
plot(log10(g2016$tot_votes), g2016$z_n,
     xlab = expression(log[10](N[stan])),
     ylab = expression(Z[n] ~ "(Trump)"),
     pch = 19, col = adjustcolor("steelblue", 0.7),
     main = "Paradoks big data: błąd rośnie z wielkością populacji")
rect(par("usr")[1], -2, par("usr")[2], 2, col = adjustcolor("grey", 0.2), border = NA)
points(log10(g2016$tot_votes), g2016$z_n, pch = 19, col = adjustcolor("steelblue", 0.7))
text(log10(g2016$tot_votes), g2016$z_n, g2016$st, pos = 4, cex = 0.55)
abline(h = 0, lty = 1, col = "grey40")

## regresja liniowa
abline(lm(z_n ~ log10(tot_votes), data = g2016), col = "red", lwd = 2, lty = 2)

## loess
lo <- loess(z_n ~ log10(tot_votes), data = g2016)
ox <- order(log10(g2016$tot_votes))
lines(log10(g2016$tot_votes)[ox], predict(lo)[ox], col = "darkgreen", lwd = 2)

legend("bottomleft", legend = c("OLS", "LOESS", "95% CI (|Z| ≤ 2)"),
       col = c("red", "darkgreen", adjustcolor("grey", 0.4)),
       lwd = c(2, 2, 8), lty = c(2, 1, 1),
       bg = adjustcolor("white", 0.8))
```

Interpretacja: szary pas to konwencjonalny 95% przedział ufności ($|Z_n| \leq 2$). Większość stanów leży **poza** tym pasem, a $Z_n$ staje się coraz bardziej ujemne wraz ze wzrostem populacji stanu ($N$). To jest sedno paradoksu Menga: błąd estymacji rośnie z $\sqrt{N}$, a nie maleje z $1/\sqrt{n}$. Im większa populacja, tym bardziej autoselekcja w CCES zaburza szacunki poparcia dla Trumpa.

## Ilustracja paradoksu big data

Porównanie statystyki $Z_n$ dla próby 80% (rejestr) vs 1% (losowa) z populacji $N = 38$ mln (Polska):

```{r}
N <- 38e6

par(mar = c(4, 4, 3, 1))

## rejestr 80%
f_share <- 0.8
bias_80 <- function(x, n_size = N * f_share, D0 = (1-f_share)/f_share) {
  sqrt(n_size) * sqrt(D0 * x^2 / (1 - D0 * x^2))
}

curve(bias_80, from = 0.0001, to = 0.006, ylim = c(0, 15),
      ylab = "Błąd standardowy (Z_n)", xlab = expression(rho[R*","*G]),
      main = "Paradoks Big Data (Meng 2018, N = 38 mln)", lwd = 2)

## próba losowa 1%
f_share <- 0.01
bias_01 <- function(x, n_size = N * f_share, D0 = (1-f_share)/f_share) {
  sqrt(n_size) * sqrt(D0 * x^2 / (1 - D0 * x^2))
}

curve(bias_01, from = 0.0001, to = 0.006, add = TRUE, col = "red", lwd = 2)
abline(v = 0.001, h = 6.13, lty = 3, col = "red")
abline(v = 0.005, h = 13.78, lty = 3, col = "black")
legend("bottomright", legend = c("próba losowa (1%)", "rejestr (80%)"),
       lty = 1, col = c("red", "black"), lwd = 2, bg = adjustcolor("white", 0.8))
```

Wniosek: mimo 80-krotnie większej próby, rejestr z autoselekcją ($\rho = 0.005$) daje błąd $Z_n \approx 14$, a próba losowa ($\rho = 0.001$) daje $Z_n \approx 6$.


# Balans zmiennych pomocniczych (`cobalt` + `WeightIt`)

## Dane: JVS vs. CBOP

Pakiet `nonprobsvy` zawiera dwa zbiory danych, które wykorzystamy do oceny reprezentatywności:

- `jvs` -- próba losowa z Badania Popytu na Pracę (6 523 firmy) -- traktujemy jako **reprezentację populacji**,
- `admin` -- dane administracyjne z Centralnej Bazy Ofert Pracy, CBOP (9 344 firmy) -- **próba nielosowa**, w której firmy zgłaszają oferty dobrowolnie.

Pytanie: **czy CBOP jest reprezentatywne względem populacji firm?** Innymi słowy, czy rozkład zmiennych pomocniczych (wielkość firmy, sektor, branża, region) w CBOP odpowiada temu w populacji?

```{r}
data(jvs)
data(admin)
```

### Opis kolumn

| Kolumna | Opis | Zbiór |
|---------|------|-------|
| `id` | Identyfikator firmy | oba |
| `private` | 1 = firma prywatna, 0 = publiczna | oba |
| `size` | Wielkość: S ($\leq 9$), M (10--49), L ($\geq 50$ pracowników) | oba |
| `nace` | Sekcja PKD (14 kategorii) | oba |
| `region` | Województwo (16 kodów: 02, 04, ..., 32) | oba |
| `weight` | Waga kalibrowana z schematu losowania | tylko JVS |
| `single_shift` | Czy firma oferuje pracę jednozmianową (0/1) | tylko CBOP |

```{r}
head(jvs)
```

```{r}
head(admin)
```

## Porównanie struktury prób

Porównajmy rozkłady zmiennych pomocniczych -- różnice wskazują na autoselekcję w CBOP. **Uwaga:** JVS jest próbą losową z wagami, więc proporcje populacyjne szacujemy z uwzględnieniem wag:

```{r}
## ważona tablica częstości (JVS z wagami losowania)
wtab <- function(x, w) {
  tapply(w, x, sum) / sum(w)
}

## rozkład wg wielkości firmy
tab_jvs <- wtab(jvs$size, jvs$weight)
tab_admin <- prop.table(table(admin$size))
rbind("JVS (ważone)" = round(tab_jvs, 3), CBOP = round(tab_admin, 3))
```

```{r}
## rozkład wg sektora (prywatny vs publiczny)
tab_jvs_p <- wtab(jvs$private, jvs$weight)
tab_admin_p <- prop.table(table(admin$private))
rbind("JVS (ważone)" = round(tab_jvs_p, 3), CBOP = round(tab_admin_p, 3))
```

```{r, fig.width = 8, fig.height = 4}
par(mfrow = c(1, 2), mar = c(4, 4, 3, 1))

## wykres: wielkość firmy
barplot(rbind(tab_jvs, tab_admin), beside = TRUE,
        col = c("steelblue", "coral"), legend.text = c("JVS (ważone)", "CBOP"),
        main = "Rozkład wg wielkości firmy", ylab = "Odsetek",
        args.legend = list(x = "topright", bg = adjustcolor("white", 0.8)))

## wykres: sektor
barplot(rbind(tab_jvs_p, tab_admin_p), beside = TRUE,
        col = c("steelblue", "coral"),
        names.arg = c("Publiczna", "Prywatna"),
        main = "Rozkład wg sektora", ylab = "Odsetek")
```

Interpretacja: CBOP **nadreprezentuje firmy publiczne i duże** -- to typowe dla rejestrów administracyjnych, gdzie urzędy mają obowiązek zgłaszania ofert, a firmy prywatne (zwłaszcza małe) robią to dobrowolnie. Naiwne szacunki z CBOP będą więc obciążone w kierunku charakterystyk firm publicznych.

## Przygotowanie danych do analizy balansu

Łączymy oba zbiory w jeden, dodając zmienną `source` wskazującą przynależność do JVS (populacja referencyjna) lub CBOP (próba nielosowa). **Zachowujemy wagi** z JVS (dla CBOP waga = 1):

```{r}
## wspólne zmienne pomocnicze
wspol <- intersect(names(jvs), names(admin))
wspol <- setdiff(wspol, c("id", "weight", "single_shift"))

jvs_sub <- jvs[, c(wspol, "weight")]
jvs_sub$source <- 0   ## JVS = grupa referencyjna

admin_sub <- admin[, wspol]
admin_sub$weight <- 1  ## CBOP: waga = 1 (rejestr administracyjny)
admin_sub$source <- 1  ## CBOP = próba nielosowa

combined <- rbind(jvs_sub, admin_sub)
combined$source <- factor(combined$source, levels = c(0, 1),
                          labels = c("JVS", "CBOP"))

cat("JVS:", sum(combined$source == "JVS"), "firm\n")
cat("CBOP:", sum(combined$source == "CBOP"), "firm\n")
```

## Balans przed ważeniem

Standaryzowana różnica średnich (SMD) mierzy różnicę w rozkładzie zmiennej między dwoma grupami, wyrażoną w jednostkach odchylenia standardowego:

$$
\text{SMD} = \frac{\bar{x}_{\text{CBOP}} - \bar{x}_{\text{JVS}}}{\sqrt{(s^2_{\text{CBOP}} + s^2_{\text{JVS}})/2}}
$$

Przyjmuje się, że $|\text{SMD}| < 0.1$ oznacza akceptowalny balans (brak istotnych różnic), a $|\text{SMD}| > 0.25$ to poważny brak balansu.

```{r}
bal.tab(source ~ size + private + nace + region,
        data = combined,
        s.weights = combined$weight,  ## wagi losowania JVS
        stats = c("m", "ks"),
        binary = "std")
```

Interpretacja: kolumna `Diff.Un` to SMD przed jakąkolwiek korekcją, z uwzględnieniem wag losowania JVS. Wartości dalekie od 0 wskazują zmienne, w których CBOP różni się od populacji (reprezentowanej przez ważoną próbę JVS) -- te zmienne napędzają autoselekcję.

## Ważenie propensity score (`WeightIt`)

Estymujemy propensity score, czyli $P(\text{CBOP} \mid \mathbf{X})$ -- prawdopodobieństwo, że firma znajdzie się w CBOP, a nie w JVS, biorąc pod uwagę jej cechy. Odwrotności tych prawdopodobieństw stają się wagami korygującymi. Argument `s.weights` przekazuje wagi losowania z JVS:

```{r}
W <- weightit(
  source ~ size + private + nace + region,
  data = combined,
  method = "ps",       ## regresja logistyczna
  estimand = "ATT",    ## cel: zrównoważyć JVS do struktury CBOP
  s.weights = combined$weight  ## wagi losowania JVS
)
summary(W)
```

Interpretacja: `summary(W)` pokazuje rozkład wag. Duży rozrzut wag (wysoki współczynnik zmienności CV) oznacza, że pewne obserwacje z JVS muszą być silnie przeważone, aby odtworzyć strukturę CBOP -- co potwierdza, że próby istotnie się różnią.

## Balans po ważeniu

Teraz porównajmy SMD **przed** i **po** ważeniu:

```{r}
bal.tab(W, stats = c("m", "ks"), un = TRUE)
```

Interpretacja:

- `Diff.Un` -- SMD **przed** ważeniem (oryginalne różnice między CBOP a JVS),
- `Diff.Adj` -- SMD **po** zastosowaniu wag propensity score.

Po ważeniu SMD powinno zbliżyć się do 0. Jeśli tak się stało, oznacza to, że wagi skutecznie wyrównały rozkład zmiennych pomocniczych -- ważona próba JVS ma teraz podobną strukturę do CBOP.

## Wykres Love'a

Wykres Love'a wizualizuje $|\text{SMD}|$ dla każdej zmiennej przed (kółka) i po ważeniu (trójkąty). Pionowa linia przerywana oznacza próg $|\text{SMD}| = 0.1$:

```{r, fig.width = 8, fig.height = 6}
love.plot(W, stats = "mean.diffs", threshold = 0.1,
          abs = TRUE, var.order = "unadjusted",
          title = "Balans zmiennych: CBOP vs JVS",
          colors = c("coral", "steelblue"))
```

Interpretacja:

- **Pomarańczowe punkty (Unadjusted)** -- SMD przed ważeniem. Zmienne po prawej stronie progu 0.1 wskazują na istotne różnice między CBOP a JVS, czyli brak reprezentatywności.
- **Niebieskie punkty (Adjusted)** -- SMD po zastosowaniu wag. Powinny przesunąć się w lewo, poniżej progu 0.1, co oznacza, że ważenie skutecznie wyrównało rozkłady.
- Zmienne, które po ważeniu nadal przekraczają próg, wskazują na utrzymujący się brak balansu -- model propensity score może wymagać wzbogacenia (np. o interakcje) lub zastosowania innej metody.


# R-indicator (Schouten i in. 2009)

## Definicja

R-indicator to syntetyczna miara reprezentatywności oparta na zmienności propensity scores:

$$
R = 1 - 2 \cdot S(\hat{\pi}_i),
$$

gdzie $S(\hat{\pi}_i)$ to odchylenie standardowe oszacowanych prawdopodobieństw włączenia do próby.

- $R = 1$: wszystkie jednostki mają takie samo prawdopodobieństwo pojawienia się w próbie -- **pełna reprezentatywność** (brak autoselekcji).
- $R \to 0$: prawdopodobieństwa silnie się różnią -- **silna autoselekcja**.

## Obliczenie R-indicator

Wykorzystujemy propensity scores z modelu logistycznego dopasowanego na połączonym zbiorze:

```{r}
ps_model <- glm(source == "CBOP" ~ size + private + nace + region,
                data = combined, family = binomial, weights = weight)
ps_hat <- predict(ps_model, type = "response")

R_indicator <- 1 - 2 * sd(ps_hat)
cat("R-indicator:", round(R_indicator, 4), "\n")
cat("SD propensity scores:", round(sd(ps_hat), 4), "\n")
```

Interpretacja: $R$ znacząco mniejsze od 1 potwierdza, że CBOP **nie jest reprezentatywne** -- prawdopodobieństwo pojawienia się firmy w CBOP silnie zależy od jej cech (sektor, wielkość, branża).

## Rozkład propensity scores

```{r, fig.width = 7, fig.height = 4}
par(mar = c(4.5, 4.5, 2, 1))
hist(ps_hat, breaks = 30, col = "steelblue", border = "white",
     main = "Rozkład propensity scores P(CBOP | X)",
     xlab = "Prawdopodobieństwo przynależności do CBOP",
     ylab = "Liczba obserwacji")
abline(v = mean(ps_hat), lty = 2, col = "red", lwd = 2)
legend("topright", legend = paste("Średnia:", round(mean(ps_hat), 3)),
       lty = 2, col = "red", lwd = 2, bg = adjustcolor("white", 0.8))
```

Interpretacja: gdyby CBOP było reprezentatywne, rozkład propensity scores byłby skupiony wokół jednej wartości (wąski pik). Szeroki, wielomodalny rozkład oznacza, że firmy o różnych cechach mają drastycznie różne szanse pojawienia się w CBOP.


# Podsumowanie

| Miara | Co mierzy | Wartość referencyjna | Pakiet R |
|-------|-----------|---------------------|----------|
| DDC ($\rho_{R,G}$) | Korelacja między selekcją a cechą badaną | 0 (brak obciążenia) | `ddi` |
| DDI ($\rho_{R,G}^2$) | Kwadrat DDC (indeks defektu danych) | 0 | `ddi` |
| R-indicator | Zmienność propensity scores | 1 (pełna reprezentatywność) | ręcznie |
| SMD | Standaryzowana różnica średnich | $< 0.1$ (dobry balans) | `cobalt` |

Kluczowa różnica:

- **DDC/DDI** -- wymaga znajomości prawdziwej wartości parametru w populacji ($\mu$); mierzy efekt autoselekcji na **konkretną** zmienną badaną.
- **R-indicator / SMD** -- **nie** wymaga znajomości $\mu$; mierzy ogólną (nie)reprezentatywność próby na podstawie zmiennych pomocniczych $\mathbf{X}$.


# Odniesienia

- Meng, X.-L. (2018). Statistical Paradises and Paradoxes in Big Data (I). *Annals of Applied Statistics*, 12(2), 685--726.
- Bradley, V.C. i in. (2021). Unrepresentative big surveys significantly overestimated US vaccine uptake. *Nature*, 600, 695--700.
- Schouten, B., Cobben, F. i Bethlehem, J. (2009). Indicators for the representativeness of survey response. *Survey Methodology*, 35(1), 101--113.
- Shlomo, N. i Kim, M.S. (2025). Quality indicators for representation in administrative data. *Survey Methodology*, 51(2), 509--532.
- Pakiety: [`ddi`](https://github.com/kuriwaki/ddi), [`cobalt`](https://ngreifer.github.io/cobalt/), [`WeightIt`](https://ngreifer.github.io/WeightIt/)
