---
title: "Ćwiczenie: IPW krok po kroku (MLE i kalibrowany)"
format:
  html:
    embed-resources: true
    table-of-contents: true
    number-sections: true
    df-print: kable
execute:
  eval: true
  warning: false
  message: false
lang: pl
---

```{r}
#| label: setup
#| include: false
library(reticulate)
use_python("/opt/anaconda3/bin/python3", required = TRUE)
```

::: {.callout-note}
## Informacje organizacyjne

- **Czas**: ~90 minut
- **Język**: R lub Python (wybierz jeden i pracuj w odpowiedniej zakładce)
- **Dane**: `admin` (próba nielosowa z CBOP) i `jvs` (próba losowa — badanie popytu na pracę)
- **Cel**: od estymatora naiwnego do kalibrowanego IPW w 4 krokach
- W każdej części znajdziesz **przykładowy kod** — Twoim zadaniem jest go **zmodyfikować i rozszerzyć**
:::

# Część A: Dane i estymator naiwny

## Pakiety

::: panel-tabset
### R

```{r}
#| label: a-pakiety-r
library(nonprobsvy) ## wersja >= 0.2.3
library(survey)
```

### Python

```{python}
#| label: a-pakiety-py
import pandas as pd
import numpy as np
import matplotlib.pyplot as plt
import statsmodels.api as sm
from scipy.optimize import fsolve
from scipy.special import expit
```
:::

## Wczytanie danych

::: panel-tabset
### R

```{r}
#| label: a-dane-r
data(admin) ## próba nielosowa S_A (CBOP)
data(jvs)   ## próba losowa S_B (badanie popytu na pracę)

head(admin)
head(jvs)
```

### Python

```{python}
#| label: a-dane-py
admin = pd.read_csv("../data/admin.csv")
jvs = pd.read_csv("../data/jvs.csv")

## region w R jest zmienną tekstową (factor) -- konwertujemy
admin["region"] = admin["region"].astype(str).str.zfill(2)
jvs["region"] = jvs["region"].astype(str).str.zfill(2)

## wielkość populacji estymowana z JVS
N_pop = jvs["weight"].sum()

print(admin.head())
print(jvs.head())
```
:::

Dane `admin` zawierają 9344 firm z rejestru CBOP (próba nielosowa). Dane `jvs` zawierają 6523 firm z badania popytu na pracę (próba losowa ze znanymi wagami). Zmienne wspólne: `private`, `size`, `nace`, `region`. Zmienna celu (tylko w admin): `single_shift`.

## Obiekt schematu losowania

::: panel-tabset
### R

```{r}
#| label: a-svydesign
jvs_svy <- svydesign(ids = ~1, weights = ~weight,
                     strata = ~size + nace + region, data = jvs)
```

### Python

```{python}
#| label: a-schemat-py
## w Pythonie nie tworzymy obiektu schematu -- korzystamy z kolumny weight bezpośrednio
```
:::


::: {.callout-important}
## Zadanie A1

Porównaj rozkład zmiennej `size` w obu źródłach danych. Użyj `prop.table(table(...))` (R) lub `value_counts(normalize=True)` (Python). Dla JVS pamiętaj o wagach!
:::

::: panel-tabset
### R

```{r}
#| label: zad-a1-r
#| eval: false
## Tutaj kod -- porównanie rozkładu size w admin vs JVS
```

### Python

```{python}
#| label: zad-a1-py
#| eval: false
## Tutaj kod -- porównanie rozkładu size w admin vs JVS
```
:::

**Odpowiedź:** *...*


::: {.callout-important}
## Zadanie A2

Oblicz naiwną średnią zmiennej `single_shift` z próby admin (bez żadnych korekt). Zapisz wynik — będziesz go porównywać z estymatorami IPW w kolejnych częściach.

**Podpowiedź R**: `mean(admin$single_shift)`

**Podpowiedź Python**: `admin["single_shift"].mean()`
:::

::: panel-tabset
### R

```{r}
#| label: zad-a2-r
#| eval: false
## Tutaj kod
```

### Python

```{python}
#| label: zad-a2-py
#| eval: false
## Tutaj kod
```
:::

**Odpowiedź:** *...*


# Część B: Estymator IPW-MLE

Model selekcji do próby nielosowej:

$$
P(R_A = 1 \mid \boldsymbol{x}) = \pi(\boldsymbol{x}, \boldsymbol{\gamma}) = \frac{\exp(\boldsymbol{x}'\boldsymbol{\gamma})}{1 + \exp(\boldsymbol{x}'\boldsymbol{\gamma})}
$$

Wagi IPW: $w_i = 1/\hat{\pi}(\boldsymbol{x}_i)$. Estymator IPW 1 (Horvitza-Thompsona):

$$
\hat{\mu}_{IPW1} = \frac{\sum_{i \in S_A} w_i \, y_i}{\hat{N}}
$$

gdzie $\hat{N} = \sum_{i \in S_B} d_i^B$ to estymowana wielkość populacji z próby losowej.

::: {.callout-warning}
## Uwaga: estymator IPW 1 vs IPW 2

W tym ćwiczeniu stosujemy **estymator IPW 1** (Horvitza-Thompsona), w którym mianownikiem jest $\hat{N} = \sum_{i \in S_B} d_i^B$. Tak działa domyślnie funkcja `nonprob()` w R. Alternatywą jest **estymator IPW 2** (Hajeka), w którym mianownikiem jest $\sum_{i \in S_A} w_i$ — tę wersję omówimy na kolejnych zajęciach.
:::

## Przykład: model z jedną zmienną (`~size`)

Poniżej gotowy kod dla prostego modelu $P(R_A = 1 \mid \text{size})$. Uruchom go i przeanalizuj wyniki.

::: panel-tabset
### R

```{r}
#| label: b-przyklad-mle-r
## model z jedną zmienną
ipw_mle_simple <- nonprob(
  selection = ~ size,
  target = ~ single_shift,
  svydesign = jvs_svy,
  data = admin,
  method_selection = "logit"
)

## oszacowanie
extract(ipw_mle_simple)

## rozkład wag
summary(weights(ipw_mle_simple))

## balans
check_balance(~ size - 1, ipw_mle_simple)
```

### Python

```{python}
#| label: b-przyklad-mle-py
## przygotowanie macierzy design (dummy encoding)
cat_vars = ["size"]
admin_dum = pd.get_dummies(admin[cat_vars], columns=cat_vars, dtype=float, drop_first=True)
jvs_dum = pd.get_dummies(jvs[cat_vars], columns=cat_vars, dtype=float, drop_first=True)
all_cols = sorted(set(admin_dum.columns) | set(jvs_dum.columns))
admin_dum = admin_dum.reindex(columns=all_cols, fill_value=0)
jvs_dum = jvs_dum.reindex(columns=all_cols, fill_value=0)

X_admin = sm.add_constant(admin_dum).values.astype(float)
X_jvs = sm.add_constant(jvs_dum).values.astype(float)
w_jvs = jvs["weight"].values

## pseudo-MLE: rozwiązanie równania score
## U(gamma) = sum_{S_A} x_i - sum_{S_B} d_i^B * pi(x_i, gamma) * x_i = 0
def score_eq(gamma):
    pi_jvs = expit(X_jvs @ gamma)
    return X_admin.sum(axis=0) - (X_jvs * (w_jvs * pi_jvs)[:, None]).sum(axis=0)

gamma_hat = fsolve(score_eq, np.zeros(X_admin.shape[1]))
ps_simple = expit(X_admin @ gamma_hat)
w_simple = 1.0 / ps_simple

## estymator HT
y_admin = admin["single_shift"].values
mu_simple = np.sum(w_simple * y_admin) / N_pop
print(f"Oszacowanie IPW-MLE (~size): {mu_simple:.4f}")
print(f"\nRozkład wag:")
print(pd.Series(w_simple).describe().round(2))
```
:::


::: {.callout-important}
## Zadanie B1

Zmodyfikuj powyższy kod tak, aby model selekcji wykorzystywał **wszystkie zmienne**: `size + nace + region + private`. Porównaj oszacowanie z modelem prostym.

**Podpowiedź R**: zmień `selection = ~ size` na `selection = ~ size + nace + region + private`

**Podpowiedź Python**: zmień `cat_vars = ["size"]` na `cat_vars = ["size", "nace", "region"]` i dodaj `"private"` do listy zmiennych w `admin[...]` / `jvs[...]` (jako zmienna numeryczna, nie kategoryczna)
:::

::: panel-tabset
### R

```{r}
#| label: zad-b1-r
#| eval: false
## Tutaj kod -- IPW-MLE z wszystkimi zmiennymi
## Podpowiedź: skopiuj kod z przykładu i zmień formułę selekcji
```

### Python

```{python}
#| label: zad-b1-py
#| eval: false
## Tutaj kod -- IPW-MLE z wszystkimi zmiennymi
## Podpowiedź: skopiuj kod z przykładu i zmień listę zmiennych
```
:::


::: {.callout-important}
## Zadanie B2

Dla Twojego modelu pełnego (`~ size + nace + region + private`):

a) Wypisz rozkład wag (`summary(weights(...))` w R lub `pd.Series(w).describe()` w Python). Jaka jest min/max waga?

b) Sprawdź balans zmiennej `size` (`check_balance(~ size - 1, ...)` w R). Czy ważenie poprawiło zgodność z JVS?
:::

::: panel-tabset
### R

```{r}
#| label: zad-b2-r
#| eval: false
## Tutaj kod -- rozkład wag i balans
```

### Python

```{python}
#| label: b-check-balance-py
## funkcja do sprawdzania balansu (użyj dla swoich wag)
def check_balance(admin, jvs, var, ipw_weights):
    cats = sorted(admin[var].unique())
    rows = []
    for c in cats:
        rows.append({
            "Kategoria": c,
            "CBOP (raw)": round((admin[var] == c).mean(), 4),
            "CBOP (IPW)": round(np.average(admin[var] == c, weights=ipw_weights), 4),
            "JVS (ważone)": round(np.average(jvs[var] == c, weights=jvs["weight"]), 4)
        })
    return pd.DataFrame(rows)

## Użyj check_balance() z wagami z Twojego modelu, np.:
## print(check_balance(admin, jvs, "size", twoje_wagi))
```
:::

**Odpowiedź:** *...*


# Część C: Kalibrowany estymator IPW (GEE)

Metoda MLE nie gwarantuje, że wagi odtworzą znane wartości globalne populacji. Podejście GEE rozwiązuje równanie kalibracyjne:

$$
\boldsymbol{G}(\boldsymbol{\gamma}) = \sum_{i \in S_A} \frac{\boldsymbol{x}_i}{\pi(\boldsymbol{x}_i, \boldsymbol{\gamma})} - \sum_{i \in S_B} d_i^B \boldsymbol{x}_i = \boldsymbol{0}
$$

Dzięki temu ważone sumy zmiennych w próbie $S_A$ **dokładnie** odtwarzają estymowane sumy z próby $S_B$.


::: {.callout-important}
## Zadanie C1

Korzystając z kodu z Zadania B1 (model pełny), napisz analogiczny model ale z estymacją **GEE** zamiast MLE.

**Podpowiedź R**: dodaj argument `control_selection = control_sel(est_method = "gee")` do funkcji `nonprob()`

**Podpowiedź Python**: zamiast `sm.GLM` musisz rozwiązać układ równań kalibracyjnych. Poniżej szablon:
:::

::: panel-tabset
### R

```{r}
#| label: zad-c1-r
#| eval: false
## Tutaj kod -- IPW-GEE z wszystkimi zmiennymi
## Podpowiedź: skopiuj kod MLE z B1 i dodaj control_selection = control_sel(est_method = "gee")
```

### Python

```{python}
#| label: zad-c1-py
#| eval: false
## Poniżej szablon GEE — uzupełnij formula_vars (wstaw listę zmiennych)
## i uruchom cały blok

## formula_vars = ["private", "size", "nace", "region"]  ## <-- odkomentuj i uzupełnij

## admin_dum = pd.get_dummies(admin[formula_vars],
##                             columns=["size", "nace", "region"],
##                             dtype=float, drop_first=True)
## jvs_dum = pd.get_dummies(jvs[formula_vars],
##                           columns=["size", "nace", "region"],
##                           dtype=float, drop_first=True)
## all_cols = sorted(set(admin_dum.columns) | set(jvs_dum.columns))
## admin_dum = admin_dum.reindex(columns=all_cols, fill_value=0)
## jvs_dum = jvs_dum.reindex(columns=all_cols, fill_value=0)
##
## X_admin = sm.add_constant(admin_dum).values
## X_jvs = sm.add_constant(jvs_dum).values
## w_jvs = jvs["weight"].values
##
## tau_x = (X_jvs * w_jvs[:, None]).sum(axis=0)
##
## def gee_equations(gamma):
##     pi_admin = np.clip(expit(X_admin @ gamma), 1e-10, 1 - 1e-10)
##     return (X_admin / pi_admin[:, None]).sum(axis=0) - tau_x
##
## gamma0 = np.zeros(X_admin.shape[1])
## gamma_gee = fsolve(gee_equations, gamma0)
## ps_gee = expit(X_admin @ gamma_gee)
## w_gee = 1.0 / ps_gee
##
## mu_gee = np.sum(w_gee * admin["single_shift"].values) / N_pop
## print(f"Oszacowanie IPW-GEE: {mu_gee:.4f}")
```
:::


::: {.callout-important}
## Zadanie C2

Porównaj wyniki MLE i GEE:

a) Wypisz oszacowania obu metod. Czy się różnią?

b) Sprawdź balans zmiennej `size` dla obu metod. Która metoda daje lepszy balans?

c) Narysuj wykres porównujący wagi MLE vs GEE (`plot(w_mle, w_gee)` w R lub `plt.scatter(w_mle, w_gee)` w Python).
:::

::: panel-tabset
### R

```{r}
#| label: zad-c2-r
#| eval: false
## Tutaj kod -- porównanie MLE vs GEE
```

### Python

```{python}
#| label: zad-c2-py
#| eval: false
## Tutaj kod -- porównanie MLE vs GEE
```
:::

**Odpowiedź:** *...*


::: {.callout-important}
## Zadanie C3

Załóżmy, że nie mamy danych jednostkowych z JVS, ale znamy wartości globalne populacji: łącznie 51870 firm, w tym 13758 średnich (M) i 29551 małych (S). Dopasuj model GEE korzystając z `pop_totals`.

**Podpowiedź R**: zamiast `svydesign` użyj `pop_totals = c("(Intercept)" = 51870, sizeM = 13758, sizeS = 29551)` i zmień formułę na `~ size`.

**Podpowiedź Python**: poniżej szablon:
:::

::: panel-tabset
### R

```{r}
#| label: zad-c3-r
#| eval: false
## Tutaj kod -- GEE z wartościami globalnymi
```

### Python

```{python}
#| label: c3-gee-totals-py
## szablon GEE z pop_totals
pop_totals = {"const": 51870, "size_M": 13758, "size_S": 29551}

admin_dum_s = pd.get_dummies(admin[["size"]], columns=["size"],
                              dtype=float, drop_first=True)
X_admin_s = sm.add_constant(admin_dum_s).values
col_names_s = ["const"] + sorted(admin_dum_s.columns.tolist())
tau_x_s = np.array([pop_totals.get(c, 0) for c in col_names_s])

def gee_eq_totals(gamma):
    pi_a = np.clip(expit(X_admin_s @ gamma), 1e-10, 1 - 1e-10)
    return (X_admin_s / pi_a[:, None]).sum(axis=0) - tau_x_s

result_tot = fsolve(gee_eq_totals, np.zeros(X_admin_s.shape[1]))
ps_tot = expit(X_admin_s @ result_tot)
w_tot = 1.0 / ps_tot
mu_gee_tot = np.sum(w_tot * admin["single_shift"].values) / N_pop
print(f"IPW-GEE (wartości globalne): {mu_gee_tot:.4f}")
```
:::

**Odpowiedź:** *...*


# Część D: Podsumowanie

::: {.callout-important}
## Zadanie D1

Uzupełnij tabelę swoimi wynikami:

| Estymator | Oszacowanie $\hat{\mu}$ |
|-----------|------------------------|
| Naiwny (admin bez wag) | *...* |
| IPW-MLE (~size) | *...* |
| IPW-MLE (pełny) | *...* |
| IPW-GEE (pełny) | *...* |
| IPW-GEE (pop_totals) | *...* |
:::

::: {.callout-important}
## Zadanie D2

Odpowiedz na pytania:

a) Jak zmieniły się oszacowania po zastosowaniu IPW w porównaniu z estymatorem naiwnym? W którą stronę?

b) W jakich sytuacjach praktycznych estymator GEE jest lepszy od MLE?

c) Kiedy w praktyce użyjesz `pop_totals` zamiast danych jednostkowych?
:::

**Odpowiedź:** *...*
