---
title: "Masowa imputacja: najbliższy sąsiad (NN) i predictive mean matching (PMM)"
format:
  html:
    embed-resources: true
    table-of-contents: true
    number-sections: true
editor: source
execute:
  eval: true
  warning: false
  message: false
lang: pl
---

```{r}
#| label: pakiety
library(nonprobsvy) ## wersja >= 0.2.3
```

```{r}
#| label: dane-admin
data(admin) ## próba nielosowa (S_A)
head(admin)
```

```{r}
#| label: dane-jvs
data(jvs) ## próba losowa (S_B)
head(jvs)
```

```{r}
#| label: svydesign
jvs_svy <- svydesign(ids = ~ 1,
                     weights = ~ weight,
                     strata = ~ size + nace + region,
                     data = jvs)
```

+ 1 źródło: próba nielosowa $S_A$ (dane z CBOP)
+ 2 źródło: próba losowa $S_B$ (dane z badania popytu na pracę)

W podejściu masowej imputacji budujemy model dla zmiennej $Y$ na próbie nielosowej $S_A$ i predykujemy/przepisujemy wartości na próbę losową $S_B$. Estymator wartości średniej:

$$
\hat{\mu}_{y,\text{MI}} = \frac{\sum_{i \in S_B} d_i^B \hat{y}_i}{\sum_{i \in S_B} d_i^B}
$$

# Podejście I: nearest neighbor matching (NN)

Dla każdej obserwacji $k \in S_B$ szukamy $k$ najbliższych jednostek w $S_A$ (na bazie odległości w przestrzeni $\boldsymbol{x}$) i przypisujemy uśrednione $y$.

**Przykład 1**: NN z jedną zmienną (`size`), domyślne `k=5`, model gaussowski.

```{r}
#| label: mi-nn-1
mi_nn1 <- nonprob(data = admin,
                  outcome = single_shift ~ size,
                  svydesign = jvs_svy,
                  method_outcome = "nn")
mi_nn1
```

**Przykład 2**: NN z wszystkimi zmiennymi.

```{r}
#| label: mi-nn-2
mi_nn2 <- nonprob(data = admin,
                  outcome = single_shift ~ size + nace + region + private,
                  svydesign = jvs_svy,
                  method_outcome = "nn",
                  family_outcome = "binomial")
mi_nn2
```

# Podejście II: predictive mean matching (PMM)

Najpierw budujemy model $m(\boldsymbol{x};\boldsymbol{\beta})$ na $S_A$, a następnie dla każdej obserwacji $k \in S_B$ szukamy najbliższych jednostek w $S_A$ na podstawie $d(\hat{y}_k, \hat{y}_i)$ (a nie $d(\boldsymbol{x}_k, \boldsymbol{x}_i)$ jak w NN).

**Przykład 3**: PMM z jedną zmienną (`size`).

```{r}
#| label: mi-pmm-1
mi_pmm1 <- nonprob(data = admin,
                   outcome = single_shift ~ size,
                   svydesign = jvs_svy,
                   method_outcome = "pmm",
                   se = FALSE)
mi_pmm1
```

**Przykład 4**: PMM z wszystkimi zmiennymi i modelem binomialnym.

```{r}
#| label: mi-pmm-2
mi_pmm2 <- nonprob(data = admin,
                   outcome = single_shift ~ size + nace + region + private,
                   svydesign = jvs_svy,
                   method_outcome = "pmm",
                   se = FALSE,
                   family_outcome = "binomial")
mi_pmm2
```

# Porównanie

```{r}
#| label: porownanie
rbind(
  "MI-NN  (~size)"          = extract(mi_nn1),
  "MI-NN  (pełny, binomial)" = extract(mi_nn2),
  "MI-PMM (~size)"          = extract(mi_pmm1),
  "MI-PMM (pełny, binomial)" = extract(mi_pmm2)
)
```

# Ćwiczenie

- Sprawdź jak zmienia się oszacowanie gdy zmieniasz liczbę sąsiadów `k` w `control_out(k = ...)`
- Porównaj wyniki MI-NN i MI-PMM dla tego samego zestawu zmiennych
- Sprawdź jak wpływa rodzina (gaussian vs binomial) na wynik
