---
title: "Masowa imputacja: model GLM (Kim et al. 2021)"
format:
  html:
    embed-resources: true
    table-of-contents: true
    number-sections: true
editor: source
execute:
  eval: true
  warning: false
  message: false
lang: pl
---

```{r}
#| label: pakiety
library(nonprobsvy) ## wersja >= 0.2.3
```

```{r}
#| label: dane-admin
data(admin) ## próba nielosowa (S_A)
head(admin)
```

```{r}
#| label: dane-jvs
data(jvs) ## próba losowa (S_B)
head(jvs)
```

```{r}
#| label: svydesign
jvs_svy <- svydesign(ids = ~ 1,
                     weights = ~ weight,
                     strata = ~ size + nace + region,
                     data = jvs)
```

+ 1 źródło: próba nielosowa $S_A$ (dane z CBOP)
+ 2 źródło: próba losowa $S_B$ (dane z badania popytu na pracę)

W podejściu Kim, Park, Chen i Wu (2021) dokonujemy masowej imputacji bez wyszukiwania sąsiadów -- wystarczy dopasować model na próbie $S_A$ i predykować na $S_B$:

1. Dopasuj $m(\boldsymbol{x}_i;\boldsymbol{\beta})$ na próbie nielosowej $S_A$ -- otrzymujemy $\hat{\boldsymbol{\beta}}$.
2. Predykuj $\hat{y}_k = m(\boldsymbol{x}_k; \hat{\boldsymbol{\beta}})$ na próbie losowej $S_B$.
3. Estymator wartości średniej:

$$
\hat{\mu}_{y,\text{MI-K}} = \frac{\sum_{i \in S_B} d_i^B \hat{y}_i}{\sum_{i \in S_B} d_i^B}
$$

# Przykłady

**Przykład 1**: model regresji liniowej (gaussian) z jedną zmienną.

```{r}
#| label: mi-glm-1
mi_glm1 <- nonprob(data = admin,
                   outcome = single_shift ~ size,
                   svydesign = jvs_svy,
                   method_outcome = "glm")
mi_glm1
```

**Przykład 2**: model regresji logistycznej (binomial) z jedną zmienną.

Ponieważ `single_shift` jest zmienną binarną (0/1), model logistyczny jest bardziej naturalny.

```{r}
#| label: mi-glm-2
mi_glm2 <- nonprob(data = admin,
                   outcome = single_shift ~ size,
                   svydesign = jvs_svy,
                   method_outcome = "glm",
                   family_outcome = "binomial")
mi_glm2
```

**Przykład 3**: pełny model logistyczny ze wszystkimi zmiennymi.

```{r}
#| label: mi-glm-3
mi_glm3 <- nonprob(data = admin,
                   outcome = single_shift ~ size + nace + region + private,
                   svydesign = jvs_svy,
                   method_outcome = "glm",
                   family_outcome = "binomial")
mi_glm3
```

# Porównanie

```{r}
#| label: porownanie
rbind(
  "MI-GLM gauss  (~size)"            = extract(mi_glm1),
  "MI-GLM binom  (~size)"            = extract(mi_glm2),
  "MI-GLM binom  (pełny)"            = extract(mi_glm3)
)
```

# Ćwiczenie

## Ćwiczenie 1: Porównanie MI-GLM z MI-NN i MI-PMM

Dopasuj cztery modele masowej imputacji z pełnym zestawem zmiennych (`~ size + nace + region + private`) i zestawienie wyniki w jednej tabeli za pomocą `rbind(extract(...))`:

- MI-NN (method `"nn"`)
- MI-PMM z rodziną `"binomial"` (method `"pmm"`, `se = FALSE`)
- MI-GLM z rodziną `"gaussian"` (method `"glm"`)
- MI-GLM z rodziną `"binomial"` (method `"glm"`)

Pytania:

a) Który estymator daje najwęższą wartość SE (błędu standardowego)?
b) Jak bardzo różnią się oszacowania `mean` pomiędzy metodami? Czy różnice są istotne w stosunku do SE?

## Ćwiczenie 2: Rola specyfikacji modelu

Dopasuj cztery modele MI-GLM (`family_outcome = "binomial"`) z rosnącą liczbą zmiennych objaśniających:

- Model A: `~ private`
- Model B: `~ private + size`
- Model C: `~ private + size + nace`
- Model D: `~ size + nace + region + private` (pełny)

Zestawienie wyniki w jednej tabeli i odpowiedz na pytania:

a) Jak zmienia się oszacowanie `mean` wraz z dodawaniem zmiennych?
b) Czy SE maleje monotonicznie? Jeśli nie — dlaczego?

## Ćwiczenie 3: Porównanie MI-GLM z estymatorami IPW

Dopasuj estymator IPW z pełnym modelem selekcji (`selection = ~ size + nace + region + private`, `method_selection = "logit"`) -- por. notatnik `03-ipw-1.qmd` -- i zestawienie go z MI-GLM (binomial, pełny model) w jednej tabeli.

Pytania:

a) Które podejście (IPW czy MI-GLM) daje mniejszy błąd standardowy przy pełnym zestawie zmiennych?
b) Czy oszacowania `mean` są zbliżone? Co to mówi o spójności obu metod?
c) IPW modeluje mechanizm selekcji $P(R=1|\boldsymbol{x})$, a MI-GLM modeluje zmienną celu $E(Y|\boldsymbol{x})$. W jakiej sytuacji jedno podejście będzie lepsze od drugiego?
