---
title: "Estymator podwójnie odporny (DR)"
format:
  html:
    embed-resources: true
    table-of-contents: true
    number-sections: true
editor: source
execute:
  eval: true
  warning: false
  message: false
lang: pl
---

```{r}
#| label: pakiety
library(nonprobsvy) ## wersja >= 0.2.3
```

```{r}
#| label: dane-admin
data(admin) ## próba nielosowa (S_A)
head(admin)
```

```{r}
#| label: dane-jvs
data(jvs) ## próba losowa (S_B)
head(jvs)
```

```{r}
#| label: svydesign
jvs_svy <- svydesign(ids = ~ 1,
                     weights = ~ weight,
                     strata = ~ size + nace + region,
                     data = jvs)
jvs_svy
```

+ 1 źródło: próba nielosowa $S_A$ (dane z CBOP)
+ 2 źródło: próba losowa $S_B$ (dane z badania popytu na pracę)

Estymator podwójnie odporny (DR) łączy podejście quasi-randomizacyjne (IPW) z predykcyjnym (masowa imputacja). Niech $\hat{\pi}_i^A = \pi(\boldsymbol{x}_i, \hat{\boldsymbol{\gamma}})$ i $\hat{m}_i = m(\boldsymbol{x}_i, \hat{\boldsymbol{\beta}})$. Wtedy:

$$
\hat{\mu}_{y,\text{DR}} = \frac{1}{\hat{N}^B}\left\{ \sum_{i \in S_A} \frac{y_i - \hat{m}_i}{\hat{\pi}_i^A} + \sum_{i \in S_B} d_i^B \hat{m}_i \right\}.
$$

Estymator jest asymptotycznie nieobciążony, gdy **przynajmniej jeden** z dwóch modeli (PS lub wynikowy) jest poprawnie wyspecyfikowany.

W pakiecie `nonprobsvy` wywołujemy go podając jednocześnie `selection` i `outcome`.

# Przykłady

**Przykład 1**: DR z modelem liniowym (gaussian) -- ten sam zestaw zmiennych w PS i modelu wynikowym.

```{r}
#| label: dr-gauss
dr_gauss <- nonprob(data = admin,
                    selection = ~ size + nace,
                    outcome = single_shift ~ size + nace,
                    svydesign = jvs_svy,
                    method_outcome = "glm")
dr_gauss
```

**Przykład 2**: DR z modelem logistycznym (binomial) -- bardziej naturalny dla `single_shift` (0/1).

```{r}
#| label: dr-binom
dr_binom <- nonprob(data = admin,
                    selection = ~ size + nace,
                    outcome = single_shift ~ size + nace,
                    svydesign = jvs_svy,
                    method_outcome = "glm",
                    family_outcome = "binomial")
dr_binom
```

**Przykład 3**: DR z PS estymowanym metodą GEE (kalibrowany IPW + model wynikowy).

```{r}
#| label: dr-gee
dr_gee <- nonprob(data = admin,
                  selection = ~ size + nace,
                  outcome = single_shift ~ size + nace,
                  svydesign = jvs_svy,
                  method_outcome = "glm",
                  family_outcome = "binomial",
                  control_selection = control_sel(est_method = "gee"))
dr_gee
```

**Przykład 4**: DR z pełnym zestawem zmiennych w obu modelach.

```{r}
#| label: dr-full
dr_full <- nonprob(data = admin,
                   selection = ~ size + nace + region + private,
                   outcome = single_shift ~ size + nace + region + private,
                   svydesign = jvs_svy,
                   method_outcome = "glm",
                   family_outcome = "binomial")
dr_full
```

# Porównanie

```{r}
#| label: porownanie
rbind(
  "DR  glm gauss   (size+nace)"  = extract(dr_gauss),
  "DR  glm binom   (size+nace)"  = extract(dr_binom),
  "DR  gee binom   (size+nace)"  = extract(dr_gee),
  "DR  glm binom   (pełny)"      = extract(dr_full)
)
```

Dla porównania -- IPW i MI-GLM z pełnym zestawem zmiennych:

```{r}
#| label: porownanie-ipw-mi
ipw_full <- nonprob(data = admin,
                    selection = ~ size + nace + region + private,
                    target = ~ single_shift,
                    svydesign = jvs_svy,
                    method_selection = "logit")

mi_full <- nonprob(data = admin,
                   outcome = single_shift ~ size + nace + region + private,
                   svydesign = jvs_svy,
                   method_outcome = "glm",
                   family_outcome = "binomial")

rbind(
  "IPW  (pełny)"          = extract(ipw_full),
  "MI-GLM binom (pełny)"  = extract(mi_full),
  "DR   binom  (pełny)"   = extract(dr_full)
)
```

# Zadania do samodzielnego rozwiązania

## Zadanie 1: różne specyfikacje modelu wynikowego

Zafiksuj model selekcji jako `~ size + nace + region + private` i dopasuj cztery estymatory DR z **rosnącą** specyfikacją modelu wynikowego (wszystkie z `family_outcome = "binomial"`):

- DR-A: `outcome = single_shift ~ size`
- DR-B: `outcome = single_shift ~ size + nace`
- DR-C: `outcome = single_shift ~ size + nace + region`
- DR-D: `outcome = single_shift ~ size + nace + region + private`

Zestawienie wyniki w jednej tabeli za pomocą `rbind(extract(...))` i odpowiedz:

a) Jak zmienia się `mean` wraz z dodawaniem zmiennych do modelu wynikowego?
b) Czy SE maleje monotonicznie? Jeśli nie -- dlaczego?
c) Porównaj DR-D z czystym IPW (`~ size + nace + region + private`) -- który ma mniejsze SE?

## Zadanie 2: różne specyfikacje modelu selekcji

Zafiksuj model wynikowy jako `single_shift ~ size + nace + region + private` (binomial) i zmieniaj **tylko** model selekcji:

- DR-S1: `selection = ~ size`
- DR-S2: `selection = ~ size + nace`
- DR-S3: `selection = ~ size + nace + region + private`

a) Jak zmienia się `mean`? Czy efekt jest mniejszy niż w Zadaniu 1?
b) Sformułuj wniosek: który z dwóch modeli (PS czy wynikowy) ma większy wpływ na oszacowanie DR w tym przykładzie?

## Zadanie 3: celowe zepsucie jednego z modeli

Sprawdź własność podwójnej odporności **empirycznie**. Wykorzystaj fakt, że `single_shift` w danych `admin` jest najsilniej powiązany ze zmiennymi `size` i `nace`.

a) **Zły PS, dobry model wynikowy**: dopasuj DR z `selection = ~ private` i `outcome = single_shift ~ size + nace + region + private` (binomial).
b) **Dobry PS, zły model wynikowy**: dopasuj DR z `selection = ~ size + nace + region + private` i `outcome = single_shift ~ private` (binomial).
c) **Oba złe**: dopasuj DR z `selection = ~ private` i `outcome = single_shift ~ private` (binomial).

Zestawienie oszacowania `mean` w tabeli i porównaj z DR-D z Zadania 1 (oba modele dobre). Czy w wariantach (a) i (b) oszacowania są zbliżone do (d)? Co dzieje się w wariancie (c)?

## Zadanie 4: GEE vs MLE w roli PS

Dla zestawu zmiennych `~ size + nace + region + private` dopasuj dwa estymatory DR (oba z `family_outcome = "binomial"`):

- DR-MLE: domyślny PS (pseudo-MLE).
- DR-GEE: PS estymowany metodą GEE (`control_selection = control_sel(est_method = "gee")`).

a) Porównaj `mean`, `SE` oraz przedziały ufności.
b) Sprawdź `check_balance(~ size - 1, ...)` dla obu wariantów -- czy GEE daje lepszą zgodność rozkładu `size`?
c) Narysuj `plot(weights(dr_mle), weights(dr_gee))`. Co możesz powiedzieć o rozproszeniu wag?
