---
title: "Estymacja wariancji przez bootstrap"
format:
  html:
    embed-resources: true
    table-of-contents: true
    number-sections: true
editor: source
execute:
  eval: true
  warning: false
  message: false
lang: pl
---

```{r}
#| label: pakiety
library(boot)        # klasyczny bootstrap
library(nonprobsvy)  # >= 0.2.3 -- wbudowany bootstrap dla IPW/MI/DR
library(survey)
set.seed(2026)
```

# Wprowadzenie

**Bootstrap** (Efron 1979) to nieparametryczna metoda szacowania wariancji estymatora poprzez **resampling** z obserwowanej próby. Idea:

> Skoro próba jest reprezentatywna dla populacji, losowanie ze zwracaniem z próby naśladuje powtórne losowanie z populacji.

Procedura ogólna dla statystyki $\hat\theta = T(x_1, \ldots, x_n)$:

1. Dla $b = 1, \ldots, B$: wylosuj **ze zwracaniem** $n$ obserwacji z $\{x_1, \ldots, x_n\}$, otrzymując $\{x_1^{*(b)}, \ldots, x_n^{*(b)}\}$.
2. Oblicz $\hat\theta^{*(b)} = T(x_1^{*(b)}, \ldots, x_n^{*(b)})$.
3. Estymuj wariancję:

$$
\hat V_{\text{boot}}(\hat\theta) = \frac{1}{B-1}\sum_{b=1}^{B}\bigl(\hat\theta^{*(b)} - \bar{\hat\theta}^*\bigr)^{\!2}.
$$

Plan notatnika:

A.  Bootstrap dla średniej -- prosty przykład.
B.  Bootstrap dla współczynników regresji -- przy heteroskedastyczności.
C.  Bootstrap w próbach nielosowych (sztuczny przykład) -- analityczne vs bootstrap.
D.  Realne dane `admin`/`jvs` -- bootstrap dla IPW, MI, DR.

# Część A: Bootstrap dla średniej

## Generowanie danych

Tworzymy $n = 100$ obserwacji z mieszanki rozkładu normalnego z odstającymi (10% obserwacji ma 5-krotnie większą wariancję):

```{r}
#| label: dgp-a
n <- 100
contam <- rbinom(n, 1, 0.1)               # 10% odstających
x <- rnorm(n, mean = 5, sd = ifelse(contam, 5, 1))
hist(x, breaks = 20, main = "Próba z odstającymi", col = "lightblue")
abline(v = mean(x), col = "red", lwd = 2)
```

Naszą statystyką jest średnia $\bar x$.

```{r}
#| label: mean-classical
xbar  <- mean(x)
se_cl <- sd(x)/sqrt(n)
cat("Średnia:", round(xbar, 3), "\n")
cat("Klasyczne SE:", round(se_cl, 3), "\n")
cat("Klasyczne 95% CI: [", round(xbar - 1.96*se_cl, 3),
    ",", round(xbar + 1.96*se_cl, 3), "]\n")
```

## Bootstrap z pakietu `boot`

Funkcja `boot::boot()` wymaga funkcji `statistic(data, indices)` zwracającej wartość statystyki dla próbki indeksów `indices`.

```{r}
#| label: boot-mean
mean_stat <- function(data, idx) mean(data[idx])

B <- 1000
boot_res <- boot(data = x, statistic = mean_stat, R = B)
boot_res
```

Wariancja bootstrap to wariancja replikacji `boot_res$t`:

```{r}
#| label: boot-mean-summary
se_boot <- sd(boot_res$t)
cat("Bootstrap SE:", round(se_boot, 3), "\n")

ci_perc <- quantile(boot_res$t, c(0.025, 0.975))
cat("Bootstrap 95% percentile CI: [",
    round(ci_perc[1], 3), ",", round(ci_perc[2], 3), "]\n")

# rozkład replikacji
hist(boot_res$t, breaks = 30, main = "Rozkład replikacji bootstrap",
     xlab = expression(bar(x)^"*"), col = "lightgreen")
abline(v = xbar, col = "red", lwd = 2)
```

Dla średniej z dużej próby klasyczne SE i bootstrap SE są zwykle bardzo zbliżone.

# Część B: Bootstrap dla regresji (heteroskedastyczność)

## Generowanie danych z heteroskedastycznym błędem

```{r}
#| label: dgp-b
n <- 200
x <- runif(n, 0, 10)
# wariancja błędu rośnie z x -- heteroskedastyczność
sigma_i <- 0.5 + 0.3 * x
y <- 1 + 2*x + rnorm(n, sd = sigma_i)

plot(x, y, pch = 16, col = "gray40",
     main = "Regresja z heteroskedastycznym błędem")
abline(coef = c(1, 2), col = "red", lwd = 2)
```

## Klasyczne SE z `lm`

```{r}
#| label: lm-classical
fit <- lm(y ~ x)
summary(fit)$coefficients
```

## Paired bootstrap

W \emph{paired bootstrap} losujemy ze zwracaniem **pary** $(x_i, y_i)$, a następnie dopasowujemy regresję na próbce.

```{r}
#| label: boot-lm
beta_stat <- function(data, idx) {
  m <- lm(y ~ x, data = data[idx, ])
  coef(m)
}

dat <- data.frame(x = x, y = y)
boot_lm <- boot(dat, beta_stat, R = 1000)
boot_lm
```

```{r}
#| label: boot-lm-summary
se_boot_lm <- apply(boot_lm$t, 2, sd)
data.frame(
  parametr = c("intercept", "x"),
  est        = coef(fit),
  se_klasyczne = sqrt(diag(vcov(fit))),
  se_bootstrap = se_boot_lm
)
```

Pod heteroskedastycznością klasyczne SE są **zaniżone** (zakładają stałą wariancję), a bootstrap daje większe, bardziej realistyczne oszacowania.

# Część C: Bootstrap w próbach nielosowych (sztuczny przykład)

## Generowanie populacji i prób

Używamy tego samego DGP co w notatniku `09-varsel` (Część B).

```{r}
#| label: dgp-c
N <- 5000
p <- 5
X_pop <- matrix(rnorm(N*p), N, p)
y_pop <- 1 + 2*X_pop[,1] - 1.5*X_pop[,2] + rnorm(N)
mu_true <- mean(y_pop)

# selekcja zależy od x3, x4
eta  <- -2 + X_pop[,3] - 0.5*X_pop[,4]
pi_A <- 1/(1 + exp(-eta))
R_A  <- rbinom(N, 1, pi_A)

# próba probabilistyczna S_B: SRS o n_B = 300
n_B <- 300
idx_B <- sample.int(N, n_B)

S_A <- data.frame(X_pop[R_A == 1, ], y = y_pop[R_A == 1])
colnames(S_A) <- c(paste0("x", 1:p), "y")
S_B <- data.frame(X_pop[idx_B, ], d = N/n_B)
colnames(S_B) <- c(paste0("x", 1:p), "d")

sb_svy <- svydesign(ids = ~1, weights = ~d, data = S_B)

cat("mu_y =", round(mu_true, 3), "; |S_A| =", sum(R_A), "; |S_B| =", n_B, "\n")
```

## IPW z wariancją analityczną i bootstrap

W pakiecie `nonprobsvy` wybieramy `var_method = "analytic"` lub `"bootstrap"` w `control_inf()`.

```{r}
#| label: ipw-analytic
ipw_analyt <- nonprob(data      = S_A,
                      selection = ~ x1 + x2 + x3 + x4 + x5,
                      target    = ~ y,
                      svydesign = sb_svy,
                      control_inference = control_inf(var_method = "analytic"))
ipw_analyt
```

```{r}
#| label: ipw-bootstrap
#| cache: true
ipw_boot <- nonprob(data      = S_A,
                    selection = ~ x1 + x2 + x3 + x4 + x5,
                    target    = ~ y,
                    svydesign = sb_svy,
                    control_inference = control_inf(var_method = "bootstrap",
                                                    num_boot = 200))
ipw_boot
```

## Porównanie

```{r}
#| label: porownanie-c
rbind(
  "IPW analityczne" = extract(ipw_analyt),
  "IPW bootstrap"   = extract(ipw_boot)
)
cat("\nPrawdziwa wartość mu_y =", round(mu_true, 3), "\n")
```

Dla poprawnie wyspecyfikowanego modelu PS oba podejścia powinny dawać zbliżone SE. Bootstrap jest **wolniejszy** (tu 200 replikacji × pełne dopasowanie modelu).

## Rozkład replikacji bootstrap

Argument `keep_boot = TRUE` (domyślnie) zachowuje wektor estymatorów z każdej replikacji w `ipw_boot$boot_sample`.

```{r}
#| label: boot-dist
if (!is.null(ipw_boot$boot_sample)) {
  hist(ipw_boot$boot_sample, breaks = 30,
       main = "Rozkład estymatora IPW w replikacjach bootstrap",
       xlab = expression(hat(mu)[y]^"*"), col = "lightblue")
  abline(v = ipw_boot$output$mean, col = "red", lwd = 2)
}
```

# Część D: Realne dane `admin` i `jvs`

## Wczytanie

```{r}
#| label: dane-real
data(admin)
data(jvs)

jvs_svy <- svydesign(ids = ~ 1,
                     weights = ~ weight,
                     strata = ~ size + nace + region,
                     data = jvs)
```

## IPW -- analityczne vs bootstrap

```{r}
#| label: ipw-real-analyt
ipw_real_a <- nonprob(data      = admin,
                      selection = ~ size + nace + region + private,
                      target    = ~ single_shift,
                      svydesign = jvs_svy,
                      method_selection = "logit",
                      control_inference = control_inf(var_method = "analytic"))
```

```{r}
#| label: ipw-real-boot
#| cache: true
ipw_real_b <- nonprob(data      = admin,
                      selection = ~ size + nace + region + private,
                      target    = ~ single_shift,
                      svydesign = jvs_svy,
                      method_selection = "logit",
                      control_inference = control_inf(var_method = "bootstrap",
                                                      num_boot = 200))
```

## MI z bootstrapem

```{r}
#| label: mi-real-boot
#| cache: true
mi_real_b <- nonprob(data      = admin,
                     outcome   = single_shift ~ size + nace + region + private,
                     svydesign = jvs_svy,
                     method_outcome = "glm",
                     family_outcome = "binomial",
                     control_inference = control_inf(var_method = "bootstrap",
                                                     num_boot = 200))
```

## DR z bootstrapem

```{r}
#| label: dr-real-boot
#| cache: true
dr_real_b <- nonprob(data      = admin,
                     selection = ~ size + nace + region + private,
                     outcome   = single_shift ~ size + nace + region + private,
                     svydesign = jvs_svy,
                     method_outcome = "glm",
                     family_outcome = "binomial",
                     control_inference = control_inf(var_method = "bootstrap",
                                                     num_boot = 200))
```

## Porównanie

```{r}
#| label: porownanie-real
rbind(
  "IPW analityczne" = extract(ipw_real_a),
  "IPW bootstrap"   = extract(ipw_real_b),
  "MI bootstrap"    = extract(mi_real_b),
  "DR bootstrap"    = extract(dr_real_b)
)
```

# Zadania do samodzielnego rozwiązania

## Zadanie 1: bootstrap a rozmiar próby

Wykorzystując DGP z **Części A** (mieszanka z 10% odstających):

a)  Powtórz analizę dla $n \in \{30, 100, 500\}$. Jak zmienia się stosunek bootstrap SE / klasyczne SE?
b)  Porównaj kształty rozkładu replikacji (histogram) dla różnych $n$. Czy rozkład staje się bliższy normalnemu?
c)  Zmień frakcję odstających z 10% na 30%. Jak zmienia się różnica między klasycznym a bootstrap SE?

## Zadanie 2: bootstrap dla mediany

Mediana nie ma wzorów analitycznych SE w prostej formie. Bootstrap jest naturalnym wyborem.

a)  Wykorzystując dane z Części A, oblicz bootstrap SE dla mediany.
b)  Porównaj z bootstrap SE dla średniej. Która statystyka ma mniejszą wariancję dla tych danych z odstającymi?
c)  Powtórz dla danych **bez** odstających (czyste $N(5, 1)$, $n = 100$). Czy wniosek się zmienia?

## Zadanie 3: liczba replikacji $B$

Wykorzystując IPW na realnych danych (Część D):

a)  Powtórz oszacowanie z `num_boot = 50, 100, 500, 1000`. Jak stabilizuje się bootstrap SE?
b)  Wybierz minimalną wartość $B$, przy której SE nie zmienia się więcej niż o 5% pomiędzy dwoma kolejnymi uruchomieniami z różnymi `set.seed()`.

## Zadanie 4: bootstrap przy złym modelu PS

Wykorzystując DGP z **Części C** (sztuczny przykład):

a)  Dopasuj IPW z modelem PS zawierającym **tylko** zmienne nieistotne (np. `~ x1 + x2 + x5`) -- pomijając $x_3, x_4$ sterujące selekcją.
b)  Porównaj analityczne i bootstrap SE. Czy bootstrap "łapie" obciążenie wynikające ze złej specyfikacji modelu?
c)  Sprawdź przedział ufności -- czy zawiera prawdziwe $\mu_y \approx 1$?
