---
title: "Zadanie domowe 3: Dobór zmiennych i ocena jego jakości"
author: "Badania Internetowe 2025/26"
format:
  html:
    embed-resources: true
    number-sections: true
    df-print: kable
execute:
  eval: true
  message: false
  warning: false
lang: pl
---

## Instrukcje

- Praca domowa dotyczy wyłącznie **R**.
- **Łącznie: 7 punktów. Termin: 2026-06-09 23:59.**

::: {.callout-warning}
## Wymagania dotyczące oddania pracy

1. Oddać **jeden plik HTML** (samowystarczalny) przez **Moodle**.
2. Nazwa pliku: `ps3-<nr_albumu>.html` (np. `ps3-130149.html`).
3. Plik **musi zawierać**:
   - **Nr albumu** na początku.
   - Cały **kod** (widoczny w dokumencie).
   - Wszystkie **wyniki** (tabele, ramki danych) wyrenderowane.
   - Odpowiedzi na pytania interpretacyjne.
4. **Jak wygenerować plik HTML:**
   - Zapisać rozwiązanie w pliku `.qmd`, wyrenderować `quarto render ps3-<nr_albumu>.qmd`.
5. **Przed oddaniem** sprawdzić, czy plik HTML otwiera się poprawnie w przeglądarce.
6. Prace bez widocznego kodu i wyników **nie będą oceniane**.
:::

## Opis zadania

Celem zadania jest przećwiczenie **automatycznego doboru zmiennych** (LASSO, SCAD, MCP) oraz **oceny jego jakości** na danych, dla których znamy prawdziwy model. W Części A oceniamy trafność doboru w regresji liniowej (miary TP, FP, FN, czułość, precyzja, miara F1), a w Części B sprawdzamy, czy dobór zmiennych w estymatorze IPW dla próby nielosowej odzyskuje właściwe zmienne (w tym czynnik zakłócający) i jak wpływa to na obciążenie oraz błąd standardowy oszacowania. Zadanie nawiązuje do notatnika [`09-varsel.qmd`](../codes/qmd/09-varsel.qmd).

**Mój nr albumu:** *XXXXX*

## Krok 0: Pakiety (kod gotowy)

```{r}
#| label: pakiety
library(ncvreg)
library(nonprobsvy)
library(survey)
set.seed(2026)
```

## Część A: Trafność doboru na danych sztucznych ze znaną prawdą (4 pkt)

Pracujemy z zestawem danych regresyjnych, w którym **znamy** prawdziwe aktywne zmienne. Pozwala to obiektywnie ocenić jakość doboru przez porównanie wybranych zmiennych z prawdą.

### Generowanie danych (kod gotowy)

Poniższy kod generujący dane jest inny niż w notatniku `09-varsel.qmd` (inne `n`, `p` i aktywne zmienne).

```{r}
#| label: dgp-a
set.seed(2026)
n <- 300; p <- 40
X <- matrix(rnorm(n * p), n, p)
beta_true        <- rep(0, p)
beta_true[c(3, 8, 15, 22, 35)] <- c(2.5, -2.0, 1.5, 3.0, -1.0)
y                <- as.numeric(X %*% beta_true) + rnorm(n)
aktywne          <- which(beta_true != 0)   # prawdziwie aktywne: 3, 8, 15, 22, 35
aktywne

# helper do wyciągania wybranych zmiennych z obiektu cv.ncvreg:
get_selected <- function(cv_fit) {
  b <- coef(cv_fit)   # wyraz wolny + współczynniki zmiennych
  which(b[-1] != 0)   # indeksy niezerowych (pomijamy wyraz wolny)
}
```

### a) Dopasowanie LASSO, SCAD, MCP i wybrany zestaw zmiennych (1 pkt)

Dopasuj `cv.ncvreg()` dla każdej z trzech kar. Dla każdej kary wypisz **liczbę wybranych zmiennych** oraz **ich indeksy**. Porównaj z prawdziwym zbiorem aktywnym `aktywne`.

```{r}
#| label: varsel-cv-a
#| eval: false
## Tutaj kod (R)
## Wskazówka: cv.ncvreg() z argumentem penalty; do wyboru zmiennych funkcja get_selected().
```

### b) Metryki trafności doboru dla każdej kary (2 pkt)

Dla każdej z trzech kar oblicz następujące metryki trafności doboru względem zbioru `aktywne`:

- **TP** — liczba poprawnie wybranych aktywnych zmiennych ($|\hat{S} \cap S^*|$),
- **FP** — liczba błędnie wybranych nieaktywnych zmiennych ($|\hat{S} \setminus S^*|$),
- **FN** — liczba pominiętych aktywnych zmiennych ($|S^* \setminus \hat{S}|$),
- **czułość** = TP / (TP + FN),
- **precyzja** = TP / (TP + FP),
- **miara F1** = 2 · precyzja · czułość / (precyzja + czułość),
- **dokładne odtworzenie** — TRUE/FALSE: czy $\hat{S} = S^*$ (wybrany zbiór pokrywa się dokładnie z aktywnymi).

Zestawić wyniki w jednej ramce danych (wiersze: LASSO, SCAD, MCP).

```{r}
#| label: metryki-a
#| eval: false
## Tutaj kod (R)
## Wskazówka: przydatne funkcje to %in%, sum(), setequal(); wyniki zbierz w data.frame().
```

### c) Interpretacja (1 pkt)

**Odpowiedź (interpretacja):**

*Która kara najlepiej odtwarza prawdziwy model? Dlaczego LASSO zwykle przeszacowuje liczbę zmiennych (więcej FP, niższa precyzja), a SCAD/MCP są oszczędniejsze? Co to znaczy, że SCAD i MCP mają **własność wyroczni**? Odnieś odpowiedź do konkretnych wartości TP, FP i F1 z Części A.b.*

---

## Część B: Jakość doboru w IPW na próbie nielosowej (3 pkt)

Sprawdzamy, czy automatyczny dobór zmiennych w modelu selekcji poprawnie identyfikuje zmienne wpływające na dobór do próby, a w szczególności **czynnik zakłócający** — zmienną związaną zarówno z $y$, jak i z mechanizmem selekcji.

### Generowanie danych (kod gotowy)

W tych danych:

- $y$ zależy od **x1, x2, x3**,
- dobór do próby $S_A$ zależy od **x3, x4, x5**,
- **x3 jest czynnikiem zakłócającym** — wpływa zarówno na $y$, jak i na prawdopodobieństwo inkluzji.

```{r}
#| label: dgp-b
set.seed(2026)
N <- 20000; pp <- 15
Xp <- matrix(rnorm(N * pp), N, pp)

# y zależy od x1, x2, x3
y_pop  <- 2 + 1.5 * Xp[, 1] - 1.0 * Xp[, 2] + 0.8 * Xp[, 3] + rnorm(N)
mu_true <- mean(y_pop)

# dobór do próby S_A zależy od x3, x4, x5  (x3 = czynnik zakłócający)
eta  <- -1.5 + 0.7 * Xp[, 3] + 0.9 * Xp[, 4] - 0.6 * Xp[, 5]
pi_A <- plogis(eta)
R_A  <- rbinom(N, 1, pi_A)

# próba probabilistyczna S_B: SRS, n_B = 700
n_B   <- 700
idx_B <- sample.int(N, n_B)

S_A <- data.frame(Xp[R_A == 1, ], y = y_pop[R_A == 1])
colnames(S_A) <- c(paste0("x", 1:pp), "y")

S_B <- data.frame(Xp[idx_B, ], d = N / n_B)
colnames(S_B) <- c(paste0("x", 1:pp), "d")

sb_svy   <- svydesign(ids = ~1, weights = ~d, data = S_B)
form_pelny <- as.formula(paste("~", paste0("x", 1:pp, collapse = " + ")))

cat("mu_true =", round(mu_true, 3),
    "| n_A =", sum(R_A),
    "| zmienne wpływające na dobór do próby: x3, x4, x5\n")
```

### a) Modele IPW: pełny, SCAD, LASSO (1 pkt)

Dopasuj trzy modele IPW za pomocą `nonprob()`:

1. model pełny (wszystkie 15 zmiennych, bez penalizacji),
2. IPW z doborem zmiennych i karą SCAD,
3. IPW z doborem zmiennych i karą LASSO.

Dla każdego modelu pokaż wynik `extract()`.

```{r}
#| label: ipw-b
#| eval: false
## Tutaj kod (R)
## Wskazówka: nonprob(); dobór zmiennych włącza się argumentami control_inf() i control_sel().
## Wzorzec użycia: notatnik 09-varsel.qmd.
```

### b) Które zmienne zostały zachowane? (1 pkt)

Dla modeli SCAD i LASSO wypisz nazwy zachowanych zmiennych w modelu selekcji (niezerowe współczynniki). Sprawdź, czy dobór zmiennych odzyskał prawdziwe zmienne wpływające na dobór do próby (**x3, x4, x5**), a w szczególności czynnik zakłócający **x3**. Oblicz:

- **czułość** względem zbioru {x3, x4, x5},
- liczbę **FP** (zmiennych szumowych x6–x15 błędnie włączonych do modelu).

```{r}
#| label: zmienne-b
#| eval: false
## Tutaj kod (R)
## Wskazówka: współczynniki modelu selekcji znajdziesz w fit$selection$coefficients
## (strukturę obiektu obejrzysz przez str()). Czułość i FP policz samodzielnie.
```

### c) Porównanie oszacowań (1 pkt)

**Odpowiedź:**

*Zestawić poniżej wyniki (uzupełnij wartości ze swojego kodu):*

| Metoda | $\hat{\mu}$ | SE | $|\hat{\mu} - \mu_\text{true}|$ |
|---|---:|---:|---:|
| Pełny model (15 zm.) | *...* | *...* | *...* |
| IPW + SCAD | *...* | *...* | *...* |
| IPW + LASSO | *...* | *...* | *...* |

*Odpowiedz na pytania: Czy odrzucenie zmiennych nieistotnych zmniejszyło SE? Czy któraś kara usunęła ważny czynnik zakłócający x3 i zmieniła oszacowanie w stosunku do modelu pełnego? Czy redukcja SE odbyła się bez istotnej zmiany oszacowania (porównaj $|\hat{\mu} - \mu_\text{true}|$)?*

